【裁判字號】    99,勞訴,11
【裁判日期】    990331
【裁判案由】    給付資遣費等
【裁判全文】
臺灣板橋地方法院民事判決              99年度勞訴字第11號
原      告  甲○○
訴訟代理人  陳哲民律師
被      告  利達空調股份有限公司
法定代理人  丙○○
訴訟代理人  乙○
上列當事人間請求給付資遣費等事件，經本院於民國言詞99年3
月25日辯論終結，判決如下：
    主  文
被告應給付原告新台幣伍萬陸仟柒佰參拾伍元，及自民國九十八
年七月六日起至清償日止按年息百分之五計算之利息。
被告應開立記載原告之姓名、性別、年齡、身分證字號、工作種
類、工作期間、及離職日期為九十八年六月六日之服務證明書予
原告。
原告其餘之訴駁回。
訴訟費用由被告負擔百分之三十三，其餘由原告負擔。
本判決第一項得假執行。
    事實及理由
一、本件原告起訴主張：
  (一)緣原告於民國95年5 月10日起，即任職於被告公司，底薪為
    新臺幣（下同）3 萬6930元，97年12月間被告公司要求原告
    簽立無薪休假相關文件，原告雖予簽立，然該文件並未載明
    無薪休假實施之期限，旋被告公司即減少薪資給付，致原告
    自97年12月起之本俸分別減為2 萬6282元、2 萬6182（1 月
    ）、2 萬3175元（2 月）、2 萬1273元（3 月）、2 萬7000
    元；時至98年5 月13日，被告公司又要求原告簽立「無薪休
    假同意書」，並將「月薪制」改為「日薪制」（且要求回溯
    自97年12月至98年12月），被告公司核屬擅自變更雙方勞動
    條件，拒絕依勞動基準法給付薪資，顯違反原被告間之勞動
    契約法律關係。
  (二)原告因雇主不依勞動契約給付工作報酬，與違反勞動契約致
    有損害勞工權益之虞，乃寄發郵局存證信函聲明自98年6 月
    6 日起終止與被告公司之勞動契約後，雙方之勞動契約即為
    終止。而自95年5 月10日起至98年6 月6 日止，原告於被告
    公司任職之年資為3 年又27日，平均薪資約為3 萬5236元（
    自97年7 月至98年4 月），依勞動基準法第17條之規定，被
    告公司即應給付原告資遣費10萬8644元（即35236*3+35236/
    12）。此外被告自97年12月起至98年4 月止短付薪資6 萬08
    16元（詳附表），被告公司自應給付予原告。又原告依法終
    止兩造間之勞動契約，被告公司亦應發給服務證明書。
  (二)為此，原告依據勞動契約之法律關係，請求被告給付原告16
    萬9460元，及自98年6 月7 日起至清償日止按年息百分之5
    計算之利息；並交付記載原告姓名、性別、年齡、身分證字
    號、工作種類、離職日期為98年6 月6 日及工作期間之服務
    證明書等語。
二、被告則抗辯：
  (一)97年間全球面臨嚴重金融風暴，經濟衰退，被告公司訂單銳
    減，面臨生存危機，為免大量解僱員工，不得已於97年底與
    勞工個別協商無薪休假（按被告公司無薪休假措施始於97年
    12月1 日，並於景氣稍復甦後，於98年10月1 日停止實施）
    ，經原告同意被告自97年12月1 日開始視訂單多寡安排無薪
    假，原告所謂被告未經原告同意而片面減少薪資給付，與事
    實不符，又原告97年12月至98年4 月所領薪資分別為2 萬21
    82元、2 萬2182元、2 萬3175元、2 萬1295元、2 萬7000元
    ，均未低於基本工資，足見被告公司之無薪假，係屬合法。
  (二)原告經與被告協商後，不但已簽立同意書，更已領取97年12
    月至98年4 月減縮工時後之薪資，對休假及薪資均無異議，
    嗣98年5 月間，被告為使無薪假制度更趨完整，將無薪休假
    之期間、方式、計薪方式等事項明載於新版之同意書，提供
    勞工重新簽立同意書，然原告不同意簽立新版同意書，卻更
    以其未簽立新版同意書為藉口，擅自推翻兩造原有且已實施
    近半年之無薪休假協議，無理要求被告補足其97年12月至98
    年4 月間減縮工時無薪休假之薪資，並要求被告將其資遣，
    給付資遣用，且要求開立非自顧離職證明書予伊，以利其申
    請失業補助，原告之要求於法、於理、於情均有未合，被告
    拒絕後，原告即逕自終止兩造勞動契約，提起本件訴訟。
  (三)原告雖未簽立新版同意書，但如上所述，舊版本之無薪休假
    同意書係兩造協商簽立，且原告所領薪資亦未低於基本工資
    ，符合上述行政院勞工委員會之函釋，顯屬有效。原告於實
    施無薪休假5 個月後，再擅自推翻兩造原有且已實施近半年
    之無薪假協議，要求被告將月薪制改為日薪制云云，亦非事
    實。本件被告並未違反勞動契約，而係原告自得終止勞動契
    約，原告之訴顯無理由。
  (四)為此，請求駁回原告之訴。
三、兩造不爭執之事實：
  (一)原告自95年5月10日起任職於被告公司。
  (二)原告於被告公司實施無薪休前，計薪方式為為每月應工作22
    日本薪為3 萬6930元（詳調解卷第10-14 頁）。
  (三)被告公司自97年12月起實施無薪假，每週工作2-3 日，每月
    工作8-12日，視狀況而定，每月不高於12日，變更原告之計
    薪方式為本薪30日（即3 萬6930元）/ 應工作22日* 實際工
    作日；原告自97年12月起至98年4 月止因實施無薪假，每月
    所領取之薪資分別為2 萬6182元、2 萬6182元、2萬3175 元
    、2 萬1295元、2 萬7000元（詳本院卷第16頁、調解卷第18
    頁）。
  (四)原告於97年12月簽訂同意書，同意自97年12月1 日起視客戶
    訂單之多寡，由被告公司所安排之無薪休假，但關於無薪休
    假實施之期限，兩造並於上開同意書上載明（詳本院卷第15
    頁）。
  (五)被告公司於98年5 月要求原告再簽訂記載無薪假實施期限自
    97年12月1 日起至98年12月31日止之無薪休假同意書（詳本
    院卷第16頁），原告不同意被告公司自98年6 月1 日起至同
    年12月31日繼續實施無薪休假，乃於98年6 月5 日以存證信
    函通知被告公司自同年月6 日起終止勞動契約（詳調解卷第
    15-16 頁）。
四、本件爭點與本院判斷：
  (一)兩造所簽定無薪休假之實施期限至何時截止：
  按勞雇雙方可透過勞資會議就應否採行所謂「無薪休假」進
    行討論，惟此協議，因涉個別勞工勞動條件之變更，仍應徵
    得勞工個人之同意，以求勞資關係和諧，保障勞工權益，行
    政院勞工委員會98年4 月24日勞動2 字第0980070071號著有
    明文。
  原告主張其於97年12月簽訂無薪休假同意書時，被告公司並
    無明確告知實施期限為多久，但其預計實施期限應為6 個月
    等語，被告則抗辯該公司於97年12月實施無薪休假時即已規
    劃期限為1 年云云。查證人詹淑媛即被告公司之職員於本院
    99年3 月25日審理時證稱：被告公司在星期五開會，說因為
    經濟景氣不好，決定實施無薪休假，被告公司有公布在布告
    欄上，但公告上沒有寫期限等語，核原告所主張被告公司並
    無明確告知無薪休假實施期限為多久乙節，係屬真實。次查
    被告公司於98年5 月時要求原告另行簽署無薪休假實施期限
    自97年12月起至98年12月止之同意書，苟被告公司於97年12
    月時曾明確告知原告無薪休假之實施期限為1 年，斷無不於
    97年12月之公告上記載明確之實施期限，反而於實施無薪休
    假快屆滿6 個月時要求原告再簽署無薪假實施期限再延至98
    12月之同意書之理。顯見兩造僅就無薪休假之實施期限為6
    個月部分達成合意，就無薪休假實施期限為1 年之契約重要
    之點尚未達成意示表示之一致，始會於98年5 月再度協商無
    薪休假實施期限是否延至98年12月止之事宜。則原告主張其
    於97年12月簽定之無薪休假同意書，實施期限為6 個月，故
    被告公司於98年5 月年出第2 份同意書，要求將無薪休假再
    延長至98年12月止，其因不同意乃拒絕簽署等語，核與常情
    相符，堪予採信。
  (二)原告請求被告給付資遣費10萬8644元部分：
  按「有左列情形之一者，勞工得不經預告終止契約：一、雇
    主於訂立勞動契約時為虛偽之意思表示，使勞工誤信而有受
    損害之    虞者。二、雇主、雇主家屬、雇主代理人對於勞
    工，實施暴行或有重大侮辱之行    為者。三、契約所訂之
    工作，對於勞工健康有危害之虞，經通知雇主改善而無效果
    者。四、雇主、雇主代理人或其他勞工患有惡性傳染病，有
    傳染之虞者。五、雇主不依勞動契約給付工作報酬，或對於
    按件計酬之勞工不供給充分之工作者。六、雇主違反勞動契
    約或勞工法令，致有損害勞工權益之虞者。」勞動基準法第
    14條第1 項定有明文。查原告於97年12月簽定之無薪休假同
    意書之實施期限至98年5 月31日即已屆滿，被告於期限屆滿
    後仍應依原約定給付報酬，則被告公司自98年6 月1 日起仍
    按無薪休假方式給薪，核屬不依勞動契約給付工作報酬，且
    屬違反勞動契約，致有損害勞工權益之虞，原告自得依勞動
    基準法第14條第1 項第5 、6 款之規定，不經預告終止勞動
    契約。是原告於98年6 月5 日寄及存證信函，通知被告公司
    自同年6 日起終止勞動契約，核屬有據，兩造間之勞動契約
    自98年6 月6 日起即因原告之片面終止而不存在。
  次按「勞工適用本條例之退休金制度者，適用本條例後之工
    作年資，於勞動契約依勞動基準法第11條、第13條但書、第
    14 條 及第20條或職業災害勞工保護法第23條、第24條規定
    終止時，其資遣費由雇主按其工作年資，每滿一年發給二分
    之一個月之平均工資，未滿一年者，以比例計給；最高以發
    給6個 月平均工資為限，不適用勞動基準法第17條之規定。
    依前項規定計算之資遣費，應於終止勞動契約後30日內發給
    。選擇繼續適用勞動基準法退休金規定之勞工，其資遣費依
    同法第17條規定發給。」勞工退休金條例第12條定明文。經
    查原告王文錄於被告公司未實施無薪休假前，本月之本薪定
    固定為3 萬6930元之事實，已據兩造所不爭執。另參酌勞動
    基準準施行細則第2 條規定：「依本法第2 條第4 款計算平
    均工資時，左列各款期間之工資日數均不列入計算。一、發
    生計算事由之當日。二、因職業災害尚在醫療中者。三、依
    本法第50條第2 項減半發給工資者。四、雇主因天災、事變
    或其他不可抗力而不能繼續其事業，致勞工未能工作者。」
    則被告公司因經濟不景氣而實施之無薪休假，核屬雇主因不
    可抗力而不能繼續其事業，致勞工未能工作者，依法不得列
    入計算平均工資，原告之平均每月本薪仍固定為3 萬6930元
    。又原告係自95年5 月10日開始任職於被告公司，自94年7
    月1日 勞退新制施行日起之資遣年資為3 年0 月27日，新制
    資遣基數為1.5363【新制資遺基數計算公式：0.5*( 年+(月
    + 日/當 月份天數)/12 】 ，原告得請求被告公司給付之資
    遣費為5 萬6735元（計算式：月薪* 資遣費基數，元以下四
    捨五入），及自98年7 月6 日（即終止勞動契約屆滿30日之
    日）按年息5%計算之利息。
  (三)原告請求被告自97年12月起至98年4 月止短發之薪資6 萬08
    16元部分：查原告已於97年12月間簽訂無薪休假同意書，雖
    其上並無記載實施期限，但原告已預計該無薪休假將實施6
    個月，且被告公司自97年12月起至98年5 月止，均係依據公
    告之無薪休假計薪方式給薪，原告於無薪休假實施長達半年
    之期間均未表示異議，迨至98年6 月4 日始因被告公司欲其
    簽署將無薪休假實施期限延長至同年12月之同意書，而向台
    北縣勞資協調會申請協調，顯見兩造就原告自97年12月起至
    98年5 月止之薪資係按公告之無薪休假計薪方式給薪已達成
    合意，被告公司並無短付原告薪資之情事。核原告此部分之
    請求，顯屬無據，不應准許。
  (四)原告請求被告公司發給服務證明書部分：按勞動契約終止時
    ，勞工如請求發給服務證明書，雇主或其代理人不得拒絕，
    勞動基準法第19條定有明文。查兩造之勞動契約已因原告於
    98年6 月6 日不經預告而片面終止，已詳述如前，則原告自
    請求被告發給服務證明書，即應准許。
五、從而，原告依據勞動契約之法律關係，請求被告給付5 萬67
    35元，及自98年7 月6 日（即終止勞動契約滿30日之日）起
    至清償日止按年息5%計算之利息，並請求被告發給服務證明
    書，為有理由，應予准許，逾此之請求，即屬無據，應予駁
    回。
六、結論：原告之訴為一部有理由，一部無理由，依民事訴訟法
    第79條、第389條第1項第5款、第392條第2項，判決如主文
    。
中    華    民    國    99    年    3     月    31    日
                  民事第三庭    法  官  何君豪
以上正本係照原本作成。
如對本判決上訴，須於判決送達後20日內向本院提出上訴狀。
中    華    民    國    99    年    3     月    31    日
                               書記官  黃琴茜

司法院資訊處製作；財團法人民間司法改革基金會備份。
